【裁判字號】    99,台上,5388
【裁判日期】    990826
【裁判案由】    妨害性自主等罪
【裁判全文】
最高法院刑事判決            九十九年度台上字第五三八八號
上  訴  人  台灣高等法院檢察署檢察官
上  訴  人
即  被  告  甲○○
選任辯護人  林永頌律師
            林實芳律師
            張菊芳律師
上列上訴人等因被告妨害性自主等罪案件，不服台灣高等法院中
華民國九十八年四月三十日第二審更審判決（九十七年度上更(一)
字第六０八號，起訴案號：台灣桃園地方法院檢察署九十三年度
偵字第一八四四號），提起上訴，本院判決如下：
    主  文
原判決撤銷，發回台灣高等法院。
    理  由
本件原判決撤銷第一審之科刑判決，改判論處上訴人即被告甲○
○犯剝奪他人行動自由及攜帶兇器強制性交，未遂二罪刑，固非
無見。
惟查：(一)、刑事訴訟法第一百五十九條之二規定，被告以外之人
於檢察事務官、司法警察（官）調查中所為之陳述，與審判中不
符時，其先前之陳述具有較可信之特別情況，且為證明犯罪事實
存否所必要者，得為證據。此傳聞法則例外之情形，必其陳述「
與審判中不符」，且符合「具有較可信之特別情況」及「為證明
犯罪事實存否所必要者」，始有其適用。而所稱「為證明犯罪事
實存否所必要者」，係指就具體個案案情及相關卷證判斷，為發
現實質真實目的，認為除該項審判外之陳述外，已無從再就同一
供述者，取得與其上開審判外陳述之相同供述內容，如以其他證
據代替，亦無從達到同一目的之情形而言。是以倘其陳述與審判
中相符時，即應採取審判中經具結、交互詰問之陳述為證據，毋
庸併採審判外陳述之傳聞證據。本件原判決說明證人即被害人Ａ
女、證人杜○○於警詢及檢察事務官調查時之陳述，核與其等於
原審所證相符，依刑事訴訟法第一百五十九條之二規定，該等陳
述均有證據能力（見原判決第三頁第二行以下），併採為判決之
基礎（同上頁貳二、第五頁倒數第三行以至第六頁第一行）。然
前揭證據係屬被告以外之人於審判外之言詞陳述，為傳聞證據，
原則上無證據能力，被告及其辯護人於原審已爭執其證據能力（
見更(一)審卷第三六、五八、五九頁）；原判決上揭論述，顯係將
Ａ女、杜○○於警詢及檢察事務官調查時之陳述，因於其後法院
審理時以證人身分作證陳述，且內容相符，遂謂該等審判外之陳
述當然具有證據能力，與上開傳聞例外之規定不合，自屬採證違
法。(二)、科刑之判決書，對於犯罪事實必須詳加認定，然後於理
由內明其憑以認定之證據及其認定之理由，方足以資論罪科刑
    。又刑法強制性交罪，係以對於男女以強暴、脅迫、恐嚇、
    催眠術或其他違反其意願之方法而為性交，為其構成要件。
    本件原判決事實欄伍關於被告強制性交Ａ女部分，僅載稱被
    告「著手撫摸Ａ女胸部，並試圖褪去Ａ女褲子，Ａ女因害怕
    甲○○持前述水果刀及鐵鎚對Ａ女有所不利而不敢抵抗」等
    情，對於被告究已著手為如何強制態樣之性交行為，不僅事
    實欄未為明確之認定，理由內亦未為任何說明，遽認被告基
    於強制性交之犯意，對於Ａ女施以強制性交未遂，自有未合
    。(三)、有罪之判決書，法院應就全部調查所得證據予以綜合
    研判後，對外公開其所認定之事實及得心證之理由。其中事
    實一欄，為判斷其適用法令當否之準據，應由法院將諸如犯
    罪之時間、地點、手段以及其他該當於犯罪構成要件而足資
    認定既判力範圍之具體社會事實為翔實之記載；理由內於說
    明認定事實所憑之證據及其認定之理由時，則應逐一臚列採
    認之證據且略載與待證事項相關之內容，進而為必要之闡述
    ，俾能由形式上觀察，理解其如何經由證據之勾勒而得致心
    證之旨，以達事實之記載與理由之說明相契合之目的，始臻
    適法。本件原判決認定被告有如其事實欄所載之妨害自由及
    攜帶兇器強制性交犯行，固於理由內說明有Ａ女之指訴為證
    等語。然原判決既採Ａ女之指訴為論罪之依據，即應在理由
    內具體記載與被告該等犯行具有關聯性之Ａ女之指訴內容，
    進而勾稽說明所採該指訴內容如何得為被告犯行之認定，始
    足認已為完備之論證。乃原判決對上情未為何必要之說明，
    僅於理由內籠統載稱有Ａ女之指訴云云（見原判決第三頁貳
    二），逕為不利於被告之認定，自有理由不備之違法。(四)、
    客觀上為法院認定事實及適用法律基礎之證據，雖已調查而
    其內容尚未明瞭者，即與未經調查無異，如遽行判決，仍屬
    應於審判期日調查之證據而未予調查之違法。又鑑定人之鑑
    定，雖足為證據資料之一種，但鑑定報告顯有疑義時，審理
    事實之法院，仍應調查其他必要之證據，以資認定，不得專
    憑不實不盡之鑑定報告，作為判決之基礎。原判決認被告所
    犯強制性交罪無施以刑前治療之必要，係引用卷附行政院衛
    生署○○療養院性精神鑑定報告書之記載：「根據DSM－IV
    ，謝員（即被告）目前沒有精神分裂症、情感疾病等診斷；
    也沒有性相關的精神診斷；謝員從心理測驗及鑑定會談中，
    顯示有衝動控制及情緒適應問題，但未達精神科診斷程度。
    」性侵害迷思量表亦認「謝員之得分落於正常範圍，其表現
    與一般人差不多，顯示謝員無明顯性態度之偏差」為其論據
    （見第一審卷(二)第十三頁、第十五頁背面）。惟該報告書之
    鑑定結果卻載稱：「若起訴書所言為真，則謝員為權力控制
    型的強制猥褻性侵害加害人，目前沒有精神科診斷，其犯案
    危險性中高度，再犯可能性中度，可治療性中度；故建議需
    接受強制治療，針對兩性平權觀念、挫折調適等治療目標，
    以避免謝員陷入再度犯案之循環」等語（同上卷第十三頁）
    。所載如果無訛，其雖認為被告無明顯性態度之偏差，但又
    謂若被告性犯罪行為屬實，則建議需接受強制治療，針對兩
    性平權觀念、挫折調適等治療目標，以避免其陷入再度犯案
    之循環意旨。是該鑑定報告對於被告究竟有無施以刑前治療
    必要，前後論據似有矛盾，難謂全無疑義。原審似有再向該
    醫院函詢明白，或囑託相關醫療機構由專業醫師再加鑑驗之
    必要，竟未為釐清，即以上開情由，為有利於被告之認定，
    尚嫌速斷，而有證據調查職責未盡之違法。
(五)、被告行為後，刑法部分條文已經於民國九十四年二月二日修
    正公布，並自原審判決前之九十五年七月一日施行，其中第
    二百二十二條第一項之加重強制性交罪，其法定刑已從「無
    期徒刑或七年以上有期徒刑」，修正為「七年以上有期徒刑
    」；另修正後第九十一條之一有關強制治療規定，將刑前治
    療改為刑後治療，原審均未為新舊法之比較適用與說明，同
    有未合。檢察官及被告上訴意旨均指摘原判決不當，非無理
    由，應認仍有撤銷發回之原因。
據上論結，應依刑事訴訟法第三百九十七條、第四百零一條，判
決如主文。
中    華    民    國  九十九  年    八    月  二十六  日
                      最高法院刑事第十一庭
                          審判長法官  石  木  欽
                                法官  洪  佳  濱
                                法官  韓  金  秀
                                法官  段  景  榕
                                法官  周  煙  平
本件正本證明與原本無異
                                      書  記  官
中    華    民    國  九十九  年    八    月  三十一  日
                                                      Ｅ

司法院資訊處製作；財團法人民間司法改革基金會備份。
